ACORDAO-COMPLETO-2584516

ACÓRDÃO 706/2023 ATA 14/2023 - PLENÁRIO

VISTOS, relatados e discutidos estes autos de embargos de declaração opostos por Marcus Pereira Aucélio contra o Acórdão 529/2023-TCU-Plenário; 
ACORDAM os Ministros do Tribunal de Contas da União, reunidos em Sessão do Plenário, diante das razões expostas pelo Relator, e com fundamento nos arts. 32 e 34 da Lei 8.443/92, em: 
9.1. conhecer dos embargos de declaração para, no mérito, rejeitá-los; e 
9.2. dar ciência da decisão ao embargante, à Secretaria do Tesouro Nacional e ao Ministério da Fazenda.

Embargos de declaração opostos em face de acórdão que julgou suas contas irregulares julgadas irregulares em razão de irregularidades identificadas na prestação de contas referente ao exercício de 2012.

Secretaria do Tesouro Nacional.

3. Interessados/Responsáveis/Recorrentes:
3.1. Responsáveis: Arno Hugo Augustin Filho (XXX.327.680-XX); Cleber Ubiratan de Oliveira (XXX.953.366-XX); Eduardo Coutinho Guerra (XXX.000.681-XX); Fabiana Magalhaes Almeida Rodopoulos (XXX.867.841-XX); Gilvan da Silva Dantas (XXX.672.741-XX); Leandro Giacomazzo (XXX.222.241-XX); Lindemberg de Lima Bezerra (XXX.413.760-XX); Líscio Fábio de Brasil Camargo (XXX.557.686-XX); Manuel Augusto Alves Silva (XXX.887.241-XX); Marcus Pereira Aucélio (XXX.486.601-XX); Otávio Ladeira de Medeiros (XXX.675.548-XX); Paulo Fontoura Valle (XXX.652.571-XX); Paulo Henrique Feijo da Silva (XXX.099.584-XX).
3.2. Recorrente: Marcus Pereira Aucélio (XXX.486.601-XX).

13.1. Ministros presentes: Bruno Dantas (Presidente), Walton Alencar Rodrigues (Relator), Benjamin Zymler, Augusto Nardes, Jorge Oliveira, Antonio Anastasia e Jhonatan de Jesus.
13.2. Ministros-Substitutos presentes: Augusto Sherman Cavalcanti e Marcos Bemquerer Costa.

WALTON ALENCAR RODRIGUES

Ministro Walton Alencar Rodrigues.

Trata-se de embargos de declaração opostos por Marcos Pereira Aucelio em face do Acórdão 529/2023-TCU-Plenário, que negou provimento a recurso de reconsideração que interpôs contra o Acórdão 1887/2021-TCU-Plenário (E. Ministro Bruno Dantas) , nos seguintes termos:
01. O Acórdão embargado, com todas as vênias, padece de omissões que devem ser sanadas por meio do provimento dos presentes embargos de declaração. 
02. Em primeiro lugar, incidiu o Tribunal em omissão no que se refere à total irresponsabilidade do embargante, à luz do que apurado na representação n. Processo 021.643/2014-8, pela edição Portarias MF n. 122/2012 e n. 357/2012, argumento utilizado, pelo acórdão recorrido, para rejeitar as contas de Marcus Pereira Aucélio relativas ao exercício de 2012.
03. Em segundo lugar, conforme demonstrou-se nas razões do recurso de reconsideração, o Tribunal de Contas da União, ao proferir o Acórdão 2575/2016-TCU-Plenário, não chancelou integralmente a proposta inicial do Eminente Relator, Ministro José Múcio. 
04. Não obstante, a SERUR, nos presentes autos, baseou o seu pronunciamento, uma vez mais, justamente em trechos do voto proferido pelo Ministro José Múcio que não foram chancelados em Plenário. Aliás, diga-se de passagem, a SERUR chegou ao cúmulo de fundar parte do seu pronunciamento em trechos de parecer do MPTCU (item 7.16 da instrução) , o que é uma ilegalidade flagrante, salvo melhor juízo, já que apenas a posição do Plenário do Tribunal de Contas da União, nos autos da representação n. Processo 021.643/2014-8, poderia ter sido usada nos presentes autos. 
05. Pois bem, conforme exposto no recurso de reconsideração, a posição final do Tribunal em relação ao embargante, nos autos da representação n. Processo 021.643/2014-8, foi aquela exposta por Vossa Excelência quando da prolação do Acórdão 1824/2018-TCU-Plenário: 
"Peço vênias para entender de modo diverso. Considero a aplicação da sanção de inabilitação e o aumento do valor da multa cominada de excessivo rigor para punir os atos praticados pela autoridade do Ministério da Fazenda, que não detinha poder decisório efetivo em relação às irregularidades. 
A Administração Pública é atividade hierarquizada. Competia ao responsável assessorar o Secretário e executar-lhe as determinações. Não se cogita que, na definição das políticas próprias, pudesse a ele se opor e obter diverso resultado. 
Ocupava o cargo de Subsecretário de Política Fiscal da Secretaria do Tesouro Nacional, um segundo ou terceiro escalão, com parcimoniosas competências próprias. 
Não considero pertinente considerar que a participação do responsável em conselhos fiscais possa ter sido espécie de recompensa por prática das irregularidades, uma vez que a indicação de servidores da STN para participação nos conselhos fiscais das empresas estatais é prática comum, de imemorial tradição naquele Ministério. 
A ausência de participação no 'Motim do Tesouro' e a presença em reuniões para tratar dos atrasos dos repasses são provas de sua ciência, conivência e omissão, mas não de que tenha tomado as decisões relativas aos atrasos de repasses. 
A questão fora decidida em esferas superiores que gravitavam fora de sua órbita, competindo a ele meramente dar-lhe execução. Os e-mails mencionados pelo MPTCU revelam que a Coordenação de Programação Financeira da STN (Cofin) , como prática geral, solicitava a autorização do Secretário do Tesouro para autorizar a liberação dos recursos (peça 428, p.60, 90, 109) e não ao responsável. 
Enfim, tudo indica que o poder decisório sobre o momento das liberações de recursos era, de fato, de Arno Augustin. 
Assim, adoto como razões de decidir o parecer da Serur relativo ao responsável (peça 696) e manifesto-me pelo não provimento dos pedidos de reexame de Marcus Aucélio e do MPTCU, mantendo a sanção de multa, no valor de R$ 30.000,00, aplicada ao responsável pelo acórdão recorrido." (voto do Ministro Walton Alencar Rodrigues - Acórdão 1824/2018-TCU-Plenário; grifamos) 
06. Destaque-se o trecho acima: "Não se cogita que, na definição das políticas próprias, pudesse a ele se opor e obter diverso resultado" (cf. supra) 
07. A questão que se coloca é: como pode uma pessoa ter as suas contas rejeitadas em razão de um evento/resultado (pedaladas fiscais) ao qual não teria ela como se opor utilmente? 
08. A conduta omissiva do embargante, ainda que possa ter sido considerada como punível, não tem nexo de causalidade com as pedaladas fiscais. E as presentes contas estão sendo rejeitadas precisamente em razão dessas mesmas pedaladas fiscais, fato em relação ao qual, na representação n. Processo 021.643/2014-8, asseverou-se, repita-se incansavelmente, que "[n]ão se cogita que, na definição das políticas próprias, pudesse a ele se opor e obter diverso resultado" (idem) 
09. Assim, como demonstrado no recurso de reconsideração, os fundamentos desenvolvidos no Acórdão 1824/2018-TCU-Plenário, que são os que efetivamente espelham a posição do Plenário do Tribunal de Contas da União em relação à representação n. 0Processo 021.643/2014-8, não levam à rejeição das contas de Marcus Pereira Aucélio. 
10. Lembre-se que foram interpostos inúmeros pedidos de reexame em face da integralidade do Acórdão 2575/2016-TCU-Plenário, o que fez com que o Tribunal reexaminasse o processo integralmente. Incide, neste contexto, o art. 1.008 do CPC, segundo o qual o "julgamento proferido pelo tribunal substituirá a decisão impugnada no que tiver sido objeto de recurso." 
11. Tanto o fato de que a conduta imputada ao embargante pelo 1.824/2018-TCU-Plenário não levaria à rejeição das suas contas, como a questão do efeito substitutivo dos recursos (art. 1.008 do CPC) , foram expostas no recurso de reconsideração, porém não apreciadas pelo Acórdão 529/2023-TCU-Plenário, a configurar, assim, omissão sanável por meio da interposição de embargos de declaração. 
12. Diante do exposto, Marcus Pereira Aucélio pede que sejam os presentes embargos de declaração conhecidos e providos, para que sejam examinadas as omissões acima apontadas: 
¿ ausência de responsabilidade do embargante, à luz do que decidido na representação n. Processo 021.643/2014-8, pela edição das Portarias MF n. 122/2012 e n. 357/2012; 
¿ inviabilidade de os fundamentos do Acórdão 2575/2016-TCU-Plenário serem utilizados como motivo para a rejeição das contas do embargante, considerado o disposto no art. 1.008 do CPC; 
¿ impossibilidade de ter o embargante as suas contas rejeitadas, tendo em vista precisamente as condutas imputadas a Marcus Pereira Aucélio no Acórdão 1824/2018-TCU-Plenário.

Tisiane Mordini de Siqueira (27660/OAB-RS); Marcellus Samir Salles, Allan Lúcio Sathler e outros; André Dutra Dorea Ávila da Silva (24.383/OAB-DF) e Luis Fernando Belem Peres (22.162/OAB-DF).

Subprocurador-Geral Paulo Soares Bugarin.

PRESTAÇÃO DE CONTAS. EXERCÍCIO 2012. CONTAS IRREGULARES. SANÇÕES APLICADAS EM PROCESSOS AUTÔNOMOS. RECURSOS DE RECONSIDERAÇÃO. CONHECIMENTO. NEGATIVA DE PROVIMENTO. EMBARGOS DE DECLARAÇÃO. CONHECIMENTO. REJEIÇÃO.

PRESTAÇÃO DE CONTAS (PC)

Unidade de Auditoria Especializada em Certificação de Contas (AudFinanceira).

TRIBUNAL DE CONTAS DA UNIÃO	TC Processo 023.294/2013-2
Trata-se de embargos de declaração opostos por Marcus Pereira Aucélio em face do Acórdão 529/2023-TCU-Plenário, que negou provimento ao recurso de reconsideração que interpôs contra o Acórdão 1887/2021-TCU-Plenário (E. Ministro Bruno Dantas) 
O embargante teve suas contas do exercício de 2012, na qualidade de Subsecretário de Política Fiscal do Tesouro Nacional, julgadas irregulares, em razão de diversas irregularidades, entre elas as verificadas no TC Processo 021.643/2014-8, representação acerca das denominadas pedaladas fiscais
Em síntese, alega a ocorrência de omissão quanto à ausência de responsabilidade apurada no TC Processo 021.643/2014-8
Não procede a omissão alegada, pois a decisão embargada registrou que apesar de não ter sido signatário das Portarias MF 122/2012 e 357/2012, no TC Processo 021.643/2014-8, restou demonstrada conduta irregular do responsável no desempenho de suas atribuições, o que motivou a aplicação de multa por este Tribunal
De fato, as decisões exaradas na representação foram alvo de diversos recursos, mas o Plenário, ao julgá-los, não afastou a sanção cominada ou a irregularidade da conduta de Marcus Aucélio. Devem ser refutados, portanto, argumentos relacionados ao artigo 1008 do Código de Processo Civil
Essa conduta foi considerada suficiente para macular suas contas. A decisão embargada registrou:
"Marcus Aucélio, embora não tenha participado da edição das portarias em comento, foi condenado pelo fato de ter participação efetiva no processo de retenção dos repasses e conhecimento dos atrasos ilícitos, sem ter tomado providências para os evitar
O Tribunal entendeu, de forma acertada, que os responsáveis agiram com grave inobservância do dever de cuidado. Restou devidamente fundamentada a irregularidade de suas contas."
Assim, verifico que o responsável, pela via estreita dos embargos de declaração, busca, na verdade, rediscutir o mérito, mostrando sua insatisfação com os fundamentos adotados pelo Tribunal para julgar suas contas irregulares
Por todo o exposto, portanto, rejeito os embargos de declaração opostos contra o Acórdão 529/2023-TCU-Plenário e VOTO para que o Colegiado adote a minuta de acórdão que submeto à sua apreciação
TCU, Sala das Sessões, em 12 de abril de 2023
WALTON ALENCAR RODRIGUES